【裁判字號】    90,訴,220
【裁判日期】    900809
【裁判案由】    詐欺
【裁判全文】
臺灣臺中地方法院刑事判決                            九十年度訴字第二二０號
    公  訴  人  臺灣臺中地方法院檢察署檢察官
    被      告  甲○○
右列被告因詐欺案件，經檢察官提起公訴（八十九年度偵字第一八０八六號），本院
判決如左：
    主    文
甲○○意圖為自己不法之所有，以詐術使人將第三人之物交付，處拘役伍拾玖日。緩
刑貳年。
    事  實
一、甲○○係台中市○區○○○路七十一巷六號四樓之二所有權人，平日該屋僅為甲
    ○○本人及其配偶乙○○、次子劉東輝於夜間時居住使用，其長子劉冠麟及長女
    劉玟妤則住居於台中縣大里市○○路一一五巷九弄二十之三號乙○○娘家，並未
    同至該屋居住。嗣八十八年九月二十一日凌晨二時許台灣地區發生大地震，台中
    市亦為災區，甲○○所有之前開房屋經判定為半倒，總統於八十八年九月二十五
    日頒布緊急命令，行政院內政部於八十八年九月三十日，以台（八八）內社字第
    八八八五四六五號函，及於同年十月一日以台（八八）內社字第八八八二三三九
    號函，確定受災戶於災前實際居住之自有房屋經判定為半倒者，發給房屋所有權
    人戶內實際居住人口租金補助每人每月新台幣（下同）三千元，發放期限為一年
    ，一次發給，由戶長或現住人具領，未居住於受災毀損住屋者，不予發給，甲○
    ○明知其長子劉冠麟及長女劉玟妤並未實際居住該屋，竟意圖為自己不法之所有
    ，於八十八年十一月十七日，填載確實有五人居住於上址之不實切結書，向台中
    市政府申領租金補十八萬元（每人每月三千元，每人發放一年即三萬六千元，五
    人合計十八萬元），台中市政府人員陷於錯誤，而於八十八年十月二十一日如數
    發給，致甲○○因而詐得七萬二千元。
二、案經法務部調查局台中市調查站移送臺灣台中地方法院檢察署檢察官偵查起訴。
    理  由
一、右揭犯罪事實業據被告於檢察官偵查中及本院審理時自白不諱，復有內政部八十
    八年九月三十日台（八八）內社字第八八八五四六五號函及八十八年十月一日台
    （八八）內社字第八八八二三三九號函各一份、九二一震災戶請領租金補助申請
    表、九二一震災租金補助申請切結書（一）、（二）、九二一震災現住戶切結書
    、台中市政府發放九二一震災受災戶租金補助印領清冊各一紙在卷足稽，是被告
    自白均與事實相符，堪以採信。被告所有前開房屋既於地震時僅有三人居住，被
    告竟填寫五人居住該處之切結書而詐領租金補助，事證明確，被告犯行洵堪認定
    。
二、核被告甲○○所為，係犯刑法第三百三十九條第一項之詐欺罪。又依八十八年九
    月二十五日華總一義字第八八００二二八四四０號公布之緊急命令第十一條第二
    項規定，以詐欺取得賑災款項，按刑法規定加重其刑至二分之一；而該命令適用
    期間，依第十二條規定，乃自八十八年九月二十五日至八十九年三月二十四日止
    ，被告係於八十八年十月二十一日以詐欺取得賑災款項，自應依前開緊急命令第
    十一條第二項規定加重其刑。爰審酌被告為上開房屋之所有權人，為實際之受災
    戶，經此地震，其房屋已遭損壞，是其思慮難免不週，及其犯罪後之態度等一切
    情狀，量處如主文所示之刑。又被告所犯詐欺罪，其最重本刑為五年，依前開命
    令加重二分之一後，其法定最重本刑為七年六月，是對被告所宣告之刑，即不得
    諭知易科罰金（台灣高等法院台中分院九十年度上訴字第五三一號判決參照）。
  又查被告雖曾於七十二年間因恐嚇案件，經台灣板橋地方法院判處有期徒刑一年
    ，惟於七十三年十月三日執行完畢後，即未曾再受有期徒刑以上刑之宣告（被告
    於被八十九年十二月二十二日因違反電子遊係場業管理條例，經本院以八十九年
    度易字第三八一０號判處拘役三十日確定），有臺灣台中地方法院檢察署刑案資
    料查註紀錄表及台灣高等法院被告全國前案紀錄表各一份可稽，其因一時失慮，
    偶罹刑典，經此刑之宣告，應知警惕而無再犯之虞，本院認前開對被告所宣告之
    刑，以暫不執行其刑為適當，併予宣告緩刑二年，用勵自新。
三、又公訴意旨另以：被告甲○○係門牌台中市○○○路七十一巷六號四樓之二房屋
    之所有權人，是於民國八十八年九月二十一日凌晨一時四十七分發生集集大地震
    時，被告甲○○實際上並未住在該屋，嗣該屋遭該地震損壞情況經判定為半倒，
    可領取十萬元之慰助金及每人每月租金補助三萬六千元，惟依內政部八十八年九
    月三十日台內社字第八八八五四六五號及八十八年十月一日台內社字第八八八二
    三三九號函示，慰助金發給對象限於地震發生時實際居住於受災屋之現住戶，被
    告甲○○明知於地震之際，其並未住在該屋，無權領取慰助金等，被告甲○○明
    知該屋平日僅由其本人及配偶乙○○、次子劉東輝居住，其長男劉冠麟及長女劉
    玟妤並未居住該處，竟意圖為自己不法之所有，先填寫「本人甲○○確實於九二
    一地震時住台中市○○○路七十一巷六號四樓之二，屬實無誤，如有不實願負法
    律責任」及「立切結書人甲○○及家屬五人，所有坐落南區○○里○○○路七一
    巷六號四樓之二，經判定為半倒，今申領房屋租金補助，確未接受臨時屋、國宅
    或軍營安置，如有不實，除繳還補助款外，願負法律責任之切結書，於八十八年
    十月二十一日，持以向台中市政府請領慰助金十萬元及租金補助十八萬元，致台
    中市政府承辦人員因而陷於錯誤，而依規定核發十萬元之慰助金及五口租金補助
    十八萬元予甲○○（按被告原僅得請領三口之租金補助）。因認被告涉犯刑法第
    三百三十九條第一項詐欺取財罪嫌云云。惟按犯罪事實應依證據認定之，無證據
    不得推定其犯罪事實；又不能證明被告犯罪者，應諭知無罪之判決，刑事訴訟法
    第一百五十四條、第三百零一條第一項分別定有明文；且認定不利於被告之事實
    ，須依積極證據，苟積極證據不足為不利於被告事實之認定時，即應為有利於被
    告之認定，更不必有何有利之證據，亦有最高法院三十年上字第八一六號判例可
    資參照；另刑法第三百三十九條第一項之詐欺取財罪，係以意圖為自己或第三人
    不法之所有，以詐術使人將本人或第三人之物交付為構成要件，所謂以詐術使人
    交付，必係被詐欺人因其詐術而陷於錯誤，始為相當，若其所用方法，不能認為
    詐術，亦不致使人陷於錯誤，即不構成本罪，最高法院四十六年台上字第二六０
    號判例可資參照。本件公訴人認被告甲○○涉有詐欺取財之犯行，無非以被告雖
    為該房屋之所有權人，但該屋卻無任何使用水、電及瓦斯之紀錄，有台灣省自來
    水公司第四區管理處台中服務所函、台灣電力公司台中區營業處函及欣中天然氣
    股份有限公司函所付之資料在卷可佐。又被告供承伊及家人曾於夜晚居住於該屋
    ，但查卻無任何使用水電之情形，此顯與常態有違等為其論據。訊據被告堅決否
    認上情，辯稱略以：伊確實有住那裡，地震當天伊在工作，平時係伊及伊太太跟
    依兒子劉東輝住那裡，伊小女兒劉玟妤及大兒子劉冠麟都住在他們奶奶那裡（按
    應係被告妻子之娘家），因伊沒有繳水電費，所以被拆錶，伊小兒子當時不須泡
    牛奶，伊等都是在伊岳母那裡洗澡，這房屋僅是晚上睡覺用，伊與太太離婚，伊
    太太現在已未住在伊岳母處，伊無法找來作證等語。經查被告所居住之前開房屋
    ，依台灣省自來水公司第四區管理處台中服務所、台灣電力公司台中區營業處及
    欣中天燃氣股份有限公司函所示，於八十八年九月二十一日前即無使用水電及瓦
    斯之紀錄，惟被告確係九二一大地震前即與其配偶居住該處等情，業據被告所居
    住大樓之警衛張永安（自八十八年六月任職至今）於本院審理時到庭結證屬實。
    再者，據張永安證稱，伊每天早上都有看到被告載伊太太及小孩出去，該大樓很
    多處戶都沒有水電，但他們都是接外面的電，且大樓有公用水，有些住戶還是會
    下來提水。參諸台灣電力公司台中區營業處八十九年五月三日中區費核發字第九
    九二０一八號函及欣中天燃氣股份有限公司八十八年十二月七日八八業發字第四
    五四號函所示，被告住處之「長億城香榭區」住戶，亦確實有多戶於地震前均無
    使用電力及瓦斯之紀錄，是證人所述應與事實相符，被告以證人張永安所指之方
    式使用該大樓之公用水亦屬可能，且本件並無其他證據足認被告及其配偶、次子
    劉東輝未於地震前居住該處，實難僅以未使用水電及瓦斯之紀錄，即遽推論被告
    不可能於夜間居住該處。綜上所述，揆諸前開最高法院判例意旨，本件既經證人
    即被告住處之警衛到庭結證及無其他證據足認被告於地震時未居住該處，即應為
    有利於被告之認定。此外，本院復查無其他積極證據足認被告涉有詐領慰助金等
    情事。是被告前開所辯，尚堪採信。惟認此部分與前開有罪部分應係一詐欺行為
    所致，屬裁判上一罪，爰不另為無罪之諭知，附此敘明。
據上論斷，應依刑事訴訟法第二百九十九條第一項前段、八十八年九月二十五日華總
一義字第八八００二二八四四０號緊急命令第十一條第二項、刑法第三百三十九條第
一項、第七十四條第二款、罰金罰鍰提高標準條例第一條前段，判決如主文。
本案經檢察官楊文廣到庭執行職務。
中      華      民      國      九十      年      八      月      九    日
                                      臺灣臺中地方法院刑事第一庭
                                          法  官  簡  賢  坤
右正本證明與原本無異。
如不服本判決，應於判決送達後十日內向本院提出上訴狀，上訴於臺灣高等法院臺中
分院( 須附繕本 )。
                                          書記官
中      華      民      國      九十      年      八      月      九    日
附錄論罪科刑法條：
刑法第三百三十九條第一項：意圖為自己或第三人不法之所有，以詐術使人將本人或
                          第三人之物交付者，處五年以下有期徒刑、拘役或科或
                          併科一千元以下罰金。


司法院資訊處製作；財團法人民間司法改革基金會備份。
